最高法院刑事判決　　　　　　　　　　　　　　　八十七年度台上字第二七八七號
　　上　訴　人　鄭學海
右上訴人因李佳珍自訴偽造文書案件，不服台灣高等法院中華民國八十六年三月十一
日第二審判決（八十五年度上訴字第五七一六號，自訴案號：台灣台北地方法院八十
五年度自字第三一八號），提起上訴，本院判決如左：
    主  文
原判決關於鄭學海部分撤銷，發回台灣高等法院。
    理  由
本件原判決認定上訴人鄭學海與張光生（業經判刑確定）及張之前妻李佳珍均屬舊識
，明知張光生與李佳珍因感情不睦，李女已於民國七十七年十二月間遠居美國，且登
記為李佳珍名義所有之坐落台北市○○○路○段一○六號二十六樓之一房屋（基地部
分則登記為張光生名義所有）其建築改良物所有權狀既未遺失，李佳珍亦未同意贈與
張光生，張光生欲趁機將上開房屋移轉登記為自己所有，而找上訴人商量，二人竟共
謀以偽刻李佳珍印章，持以偽造其印文、署押，進而偽造以李佳珍名義作成之文書，
及偽刻台北市大安區戶政事務所公印、該戶政事務所主任簽名章，進而偽造李佳珍之
印鑑證明等方式，申請補發上開房屋所有權狀及以贈與為原因，將系爭房屋移轉登記
為張光生所有，謀議完成後，二人即基於概括之犯意聯絡，推由張光生於八十一年四
月二十一日向台北市大安區戶政事務所申請自己之印鑑證明，藉以取得該戶政事務所
之印文、戶政事務所主任曾萬居簽名章印文及其他資料，並由張光生委請不知情之不
詳姓名成年人在不詳地點偽刻「李佳珍」印章、台北市大安區戶政事務所關防及主任
曾萬居簽名章各一顆，再以上述偽刻之印章，偽造完成台北市大安區戶政事務所八十
一年四月二十一日發給李佳珍之八十一北市警安戶印證字第三○四六四五號印鑑證明
十張。同時因張光生無法取得系爭房屋之所有權狀，乃由張光生使用上述偽刻之李佳
珍印章，冒以李佳珍名義制作申請書乙件，偽稱原所有權狀於八十一年二月二十日遺
失，而於同年五月六日持向台北市大安地政事務所申請補發，使該地政事務所承辦公
務員將此不實事項登載於職務上所掌之建築改良物登記簿上，並於同年六月十三日補
發所有權狀予張光生，旋張光生將領得之房屋所有權狀一紙、偽刻之李佳珍印章一顆
、偽造之李佳珍印鑑證明十份，連同李佳珍之國民身分證一枚（原已申報遺失作廢嗣
又尋獲），及新台幣（下同）一百萬元交付予上訴人，並言明上開一百萬元除供繳納
移轉登記所需之稅款、規費及代書費外，餘充作上訴人之報酬。上訴人即將上開印章
、文件轉交不知情之鄭尚湄，利用鄭尚湄以贈與為原因辦理該房屋之所有權移轉登記
手續，鄭女不知其偽，乃循代書人員辦理贈與所有權登記之正常手續，於八十一年六
月十六日至台灣台北地方法院公證處，分別蓋用上開「李佳珍」印章及代簽其署押，
據以偽造書立建物贈與所有權移轉契約書及公證書，使該院公證人為此不實之登載公
證而生公證書之公文書之效力，復利用不知情之鄭尚湄偽蓋上開「李佳珍」印章，用
以偽造建物移轉登記申請書，連同上開公證書、移轉契約書、所有權狀、印鑑證明等
資料，於八十一年六月三十日向台北市大安地政事務所辦理不實之贈與移轉登記，使
該所承辦之公務員於同年七月二日在建物登記簿完成登記，足以生損害於李佳珍及戶
政、地政機關對戶政、地政管理暨該院公證書正確性等情。因而撤銷第一審關於上訴
人部分之判決，改判論處上訴人共同連續行使偽造公文書，足以生損害於公眾及他人
罪刑，固非無見。
惟查：(一)、有罪之判決書，須將法院依職權認定與論罪科刑有關之事項，翔實記載於
事實欄，然後於理由內逐一說明其憑以認定之證據，使事實與理由兩相一致，始稱適
法；倘若事實記載與理由說明不相符合，即屬判決理由矛盾，其判決當然為違背法令
。原判決理由壹之八說明上訴人多次行使偽造公文書犯行，係基於概括犯意為之，而
論以連續犯。但查原判決事實欄所載上訴人行使偽造公文書犯行，僅有利用不知情之
鄭尚湄於八十一年六月三十日持偽造之李佳珍之印鑑證明向台北市大安地政事務所辦
理房屋所有權贈與移轉登記之一次犯行。是其事實之認定與理由之說明，不相一致，
顯有可議。(二)、原判決事實欄記載上訴人偽造李佳珍名義申請補發建物所有權狀之申
請書，於八十一年五月六日持向台北市大安地政事務所申請補發，使該地政事務所承
辦人員將此不實事項登載於職務上所掌之建築改良物登記簿上，足生損害於地政機關
對地政管理之正確性等情，因認上開犯行除成立行使偽造私文書罪外，並成立刑法第
二百十四條之使公務員登載不實罪。按原判決認定上開地政事務所人員有為前述不實
登載之情事，係以建築改良物登記簿謄本為其論據。但查本件卷內並無此登記簿謄本
可證。究竟所謂補發所有權狀之事，是否有登載於建築改良物登記簿上，原審未詳查
釐清，遽行判決，亦有未合。(三)、偽造之印章、印文或署押，不問屬於犯人與否，沒
收，刑法第二百十九條規定甚明。原判決認定上訴人偽造之土地登記申請書（即建築
改良物移轉登記申請書），其上偽造之「李佳珍」印文，似共五枚（見第一審卷第五
十二頁至第五十四頁）。原判決僅沒收一枚，對於其餘部分，則未加說明，亦有可議
。上訴意旨指摘原判決關於上訴人部分違背法令，尚非全無理由，應認有發回更審之
原因。
據上論結，應依刑事訴訟法第三百九十七條、第四百零一條，判決如主文。
中      華      民      國    八十七    年      八      月    二十七    日
                              最高法院刑事第七庭
                                  審判長法官  董  明  霈
                                        法官  丁  錦  清
                                        法官  賴  忠  星
                                        法官  林  茂  雄
                                        法官  王  居  財
      右正本證明與原本無異
                                              書  記  官
中      華      民      國    八十七    年      九      月      二      日
